【裁判字號】    89,台上,927
【裁判日期】    890224
【裁判案由】    偽造文書
【裁判全文】
最高法院刑事判決                                八十九年度台上字第九二七號
    上 訴 人  台灣高等法院檢察署檢察官
    被    告  甲○○
              乙○○
右上訴人因被告等偽造文書案件，不服台灣高等法院中華民國八十六年十二月三日第
二審判決（八十六年度上訴字第三一八一號，起訴案號：台灣台北地方法院檢察署八
十五年度偵字第二四五九二號），提起上訴，本院判決如左：
    主  文
原判決撤銷，發回台灣高等法院。
    理  由
本件原判決以公訴意旨略以：被告甲○○與被告乙○○係父女，乙○○與告訴人邱國
華原為夫妻（雙方於民國八十五年四月間協議離婚），嗣乙○○與邱國華感情交惡，
被告等明知邱國華在渠等所經營之中部汽車股份有限公司（下稱中部公司）擁有五十
五萬股之股份，並為中部公司之董事，邱國華未曾表示要辭去董事職務，亦未曾表示
要將上開股份移轉與乙○○，竟基於共同之犯意聯絡，於八十三年六月十日擅自以邱
國華之名義偽造邱國華辭去董事職務之辭職書，持交公司董事會，又於八十五年三月
十三日以邱國華之名義偽造股份轉讓書，將邱國華所有之上開股份移轉與乙○○名下
，侵占上開股份，致八十五年五月十一日邱國華函請中部公司交還上開股票時，經中
部公司函告始知上情，因認被告等共同犯有行使偽造私文書罪及刑法第三百三十五條
第一項之侵占罪嫌云云。經審理結果，認被告等犯罪不能證明，因而維持第一審諭知
被告等均無罪之判決，駁回檢察官在第二審之上訴，固非無見。
惟查：(一)、原判決於理由略載：中部公司邱國華名義之股份係甲○○所信託登記，復
有邱國華概括授權被告等處理其股份之默示，被告等自有權就邱國華之股份為自由之
處分，且此行為對邱國華或他人並未造成任何損害，從而被告等以邱國華之名義製作
辭去董事職務之辭職書及轉讓上開股票之轉讓書，縱未事先再徵得邱國華之明示同意
，亦無刑法偽造文書可言云云。然證人即中部公司管理部副理鄭坤宗證稱公司股息均
由公司簽發指名股東為受款人之禁止背書轉讓之支票寄交各股東等語，並提出股息支
票影本附卷為證（見第一審卷第九十七頁反面），甲○○亦供認公司依股東名義簽發
支票入股東帳戶等語（見第一審卷第九十六頁）。準此，邱國華之股份如確為甲○○
所繳付，究竟甲○○與邱國華間之關係，是否單純借用邱國華名義加入股東？抑或以
信託關係登記於邱國華名義上？設如邱國華之股份係甲○○所信託登記，何以公司股
息亦由公司簽發禁止背書轉讓之支票寄交邱國華之帳戶內？該股息是否歸邱國華所享
有？邱國華是否為信託登記之受益人？於信託關係存續期間內，邱國華是否享有股東
權之利益？被告等得否隨時終止信託關係，將邱國華之股息等利益予以終止？被告等
以邱國華名義制作辭去董事職務之辭職書及轉讓其股票之轉讓書，是否未生損害於邱
國華？凡此，原判決未為調查及說明論斷之理由，不僅有嫌調查未盡，亦有理由不備
之違法。(二)、證人王玲美於原審供證八十四年間邱國華與伊聊天時，伊始知邱國華在
中部公司之股份，係乙○○之父親登記在他名下的，邱國華當時有說離婚後，願將中
部汽車公司之股份，無條件讓到乙○○之名下（見原審卷第一三五頁正反面）。然邱
國華與乙○○於八十五年四月間離婚（見偵查卷第二十五頁反面甲○○筆錄、第二十
六頁反面邱國華筆錄），而本件辭職書（見偵查卷第十一頁）係於八十三年六月十日
製作，股份轉讓書（見偵查卷第十二頁）則於八十五年三月十三日製作，均在邱國華
與乙○○離婚之前。縱證人王玲美所言屬實，亦應於離婚後，被告始得將邱國華名義
之股份無條件轉讓，乃原判決竟以該證人之證言，資為論斷被告等無罪之證據，亦有
證據上理由矛盾之違法。檢察官上訴意旨指摘原判決不當，非無理由，應認原判決有
撤銷發回更審之原因。又關於侵占部分，因與行使偽造私文書部分有裁判上一罪之關
係，基於審判不可分原則，亦一併發回，附此敘明。
據上論結，應依刑事訴訟法第三百九十七條、第四百零一條，判決如主文。
中      華      民      國    八十九    年      二      月    二十四    日
                              最高法院刑事第十二庭
                                  審判長法官  陳  炳  煌
                                        法官  陳  正  庸
                                        法官  陳  世  雄
                                        法官  高  金  枝
                                        法官  楊  商  江
      右正本證明與原本無異
                                              書  記  官
中      華      民      國    八十九    年      三      月      二      日


司法院資訊處製作；財團法人民間司法改革基金會備份。
